【裁判字號】    89,上訴,1492
【裁判日期】    891221
【裁判案由】    偽造文書等
【裁判全文】
臺灣高等法院高雄分院刑事判決                  八十九年度上訴字第一四九二號
    上  訴  人
    即  被  告  己○○
右上訴人因偽造文書等案件，不服臺灣高雄地方法院八十九年度訴字第一一二七號中
華民國八十九年九月十八日第一審判決（起訴案號：臺灣高雄地方法院檢察署八十八
年度偵字第二八０五０號），提起上訴，本院判決如左：
    主  文
原判決撤銷。
己○○行使偽造私文書，足以生損害於他人，處有期徒刑肆月。收據上偽造之「李維
昇」署押枚沒收。
    事  實
一、己○○為李維宸（業經本院判處有期徒刑六月，上訴最高法院中）之朋友，因李
    維宸懷疑其妻乙○○○（已於民國八十七年十月二十九日協議離婚）與丁○○有
    染，而在高雄縣仁武鄉○○村○○○路三九八巷三號十二樓之住處裝設電話錄音
    設備，八十七年八月間，因李維宸自電話錄音中得知乙○○○與丁○○有數度親
    密、曖昧之談話，遂更加認定二人間必有通姦之情；於同年月二十七日某時許，
    李維宸邀約己○○、施黎明與不詳姓名成年男子三人，共同商議如何抓姦，並於
    同日晚上分乘二部汽車停放在李維宸住處大樓外守候。同日晚上十一時三十分許
    ，丁○○駕駛車號ＹＬ—五五一八號自小客車抵達該處，乙○○○即下樓與丁○○見面，李維宸見狀便與己○○等人一擁而上，毆打丁○○，並將丁○○自用小
    客車之前擋風玻璃打破（傷害、毀損部分未據告訴）。己○○以李維宸之弟李維
    昇名義與李維宸、施黎明及其餘不詳姓名成年男子三人遂共同基於妨害自由之犯
    意聯絡，推由其中二人架住丁○○雙手，強押進入李維宸之住處，強制其不得離
    去，而非法剝奪丁○○之行動自由，旋在李維宸住處內，又以丁○○與乙○○○
    通姦為由，共同毆打丁○○（傷害部分未據告訴），並將丁○○帶入李維宸房間
    ，強迫丁○○僅著內褲與乙○○○（身著洋裝）在床上共處，供李維宸拍照存證
    ，且以強暴方式令丁○○依其等事先擬就之「通姦、妨害家庭切結書」內容，當
    場立具該切結書一張，承認與乙○○○發生不甲常性行為而被李維宸抓姦在床，
    並願賠償新台幣（下同）一百五十萬元。其後，於通知丁○○之父戊○○、弟丙○○趕至現場後，李維宸等人即要求丁○○、丙○○簽發面額各為三十萬元之本
    票五張予李維宸，並由己○○叫二名男子取出球棒二支立於身旁，出言脅迫稱：
    「若不開本票，就要讓你們死」等語，致丁○○、丙○○心生畏懼，乃如數共同
    簽發由戊○○背書之本票五張，李維宸等人並扣留丁○○之汽車，始讓丁○○、
    丙○○、戊○○三人離去，使丁○○、丙○○、戊○○三人行無義務之事及妨害
    丁○○行使權利。旋於同年月二十八日十五時三十分許，在高雄市金獅湖加油站
    附近，由丙○○將三十萬元現金交付己○○，而取回第一張本票及丁○○之汽車
    ，丙○○並要求己○○於事先寫好之收據上簽名，己○○因前以李維宸之弟李維
    昇名義出面處理，遂單獨基於行使偽造私文書之犯意，於收據上簽寫「李維昇」
    之署押三枚後，復持以向丙○○行使，足以生損害於李維昇。嗣因丁○○、丙○○不甘受損，向警方報案而查獲李維宸，並經法院於審理李維宸案件中續行追查
    出己○○、施黎明參與上情。
二、案經臺灣高雄地方法院告發由台灣高雄地方法院檢察署檢察官偵查起訴。
    理  由
一、訊據上訴人即被告己○○坦承於右揭時地與李維宸等人前往抓姦，並在李維宸住
    處毆打丁○○，簽立「通姦、妨害家庭切結書」，並要求丁○○、丙○○簽發面
    額各為三十萬元之本票五張，及於翌日在高雄市金獅湖加油站附近，將丁○○之
    車交還丙○○，並於收據上簽寫「李維昇」之事實，惟矢口否認有何妨害自由之
    犯行，辯稱：渠等並未強押丁○○上樓，因在樓下爭吵，有人出手毆打丁○○，
    場面很亂，大家都覺得不好看才上樓，在李維宸屋內伊有毆打丁○○，丁○○同
    意賠償才簽立本票，且有向警方備案，警察到埸，丁○○等表示沒事，警察才離
    開，伊無妨害自由云云。惟查：
    (一)被告己○○如何與李維宸、施黎明及其餘不詳姓名成年男子共同毆打、強押
        丁○○進入李維宸住處，不准離去，且以毆打之強暴方式命丁○○脫衣與乙○○○在房內床上拍照，並書寫切結書，及如何脅迫丁○○、丙○○簽發由
        戊○○背書之本票五張，如何取款，書立收據及返還丁○○汽車等事實，迭
        據告訴人丁○○、丙○○、戊○○於警訊、偵查、原審及本院指訴甚詳，核
        與證人乙○○○於李維宸被訴妨害自由案件審理中及原審、本院調查時證稱
        之情節相符，並有驗傷診斷書、「通姦、妨害家庭切結書」各一張、本票影
        本四張附於前開李維宸被訴妨害自由案件刑事卷宗可稽，又原審依職權將「
        李維昇」所出具收據上指紋送請刑事警察局比對後，確認係己○○之指紋，
        此有該局八十八年七月二十八日（八八）刑紋字第七一七三六號函及所附鑑
        定書及己○○偽造「李維昇」署押之收據各一張在卷為憑，並經本院調取本
        院八十八年度上訴字第一八０五號被告李維宸妨害自由案件核閱屬實。又李
        維宸確於當日向施黎明提及捉姦之事，施黎明並將車開往李維宸住處，被告
        己○○以李維宸之弟李維昇出面與李維宸共同捉姦，被告己○○與李維宸及
        其餘成年男子數人，確有毆打丁○○，並毀損丁○○汽車擋風玻璃之事實，
        業據被告供明在卷，核與共犯李維宸、施黎明於李維宸上開案件審理中及原
        審、本院調查中供述相符，參以被告己○○、施黎明本即係應李維宸之邀而
        至其住處共同捉姦，且見丁○○及乙○○○即著手毆打、砸車，又處於人多
        勢眾及李維宸盛怒之情況，豈有心平氣和對待丁○○之理？
    (二)另施黎明係李維宸之同事，外號「麥可」，在安泰人壽公司舉辦活動時，乙○○○曾與之謀面，而當晚丁○○被押入李維宸住宅時，施黎明確有在場，
        並因李維宸說：「麥可！把切結書拿來！」，而將切結書交給另一位男子，
        再傳給李維宸，令丁○○照抄一份之情，亦據證人丁○○、乙○○○指證無
        誤，且證人乙○○○於前開李維宸被訴妨害自由案件審理中證稱當時在樓下
        因天色很暗，沒看到施黎明，係在住處才認出施黎明在場，若施黎明僅在樓
        下未隨李維宸上樓，乙○○○又如何能指認施黎明？況丁○○、乙○○○與
        施黎明並無深仇大恨，且均於原審調查中結證在卷，斷無甘冒偽證處罰之危
        險而蓄意誣攀之必要，足見施黎明確有參與，是共犯施黎明辯稱：伊未上樓
        至李維宸屋內，係因乙○○○對其不滿，遂故意誣陷云云，不足採信。
    (三)至警員顏清揚據報後曾到場了解，丁○○、丙○○、戊○○並未趁機報警，
        請求處理一節，雖據證人顏清揚於前開李維宸被訴妨害自由案件偵查中證述
        屬實，惟丁○○在丙○○、戊○○到場前，既已被迫書立切結書，且身上有
        被毆打之傷痕，當場又有被告己○○、施黎明等多人在旁監視，則丁○○等
        人心理上所受之威嚇程度甚大，丙○○、戊○○又因見到上開切結書，認丁○○與他人之妻有私情確有理虧，而冀求私下解決問題，不願張揚，則縱有
        警員到場，其等為求私了而未即時報警，亦與常情無違，尚不得執此為有利
        於被告之認定。
    (四)被告雖否認李維宸有扣留告訴人之自小客車，辯稱係告訴人要李維宸修車云
        云，惟據告訴人丙○○、丁○○指稱，被告等人扣留車子聲稱付第一筆錢之
        後才還車，而丙○○雖有要求李維宸修車，惟當時係因被告等人要把丁○○
        帶走，被告等說要押車子等情，則依情勢以觀，告訴人丁○○之前已書立切
        結書，卻仍須簽發本票交付並由其父及弟共同擔保，則告訴人等指被告等為
        確定賠償實現而扣留車子，核與常情無齟齬，被告與李維宸既踢破告訴人車
        窗玻璃，其於事後將告訴人車修復，亦不足證伊於和解過程中未施暴力及未
        強扣汽車。
    (五)再依證人李維宸於原審及本院調查中所稱案發時各節以觀，李維宸除邀被告
        己○○、施黎明外，尚有不詳姓名成年男子三人，共有六人，而證人丁○○
        與乙○○○於當時原在車內，突遭被告及同夥一群人衝出毆打及破壞擋風玻
        璃，混亂中自無法一一清點被告一方之實際人數，證人丁○○、乙○○○歷
        次所指稱之對方人數縱有不一，尚與常情無違；又丁○○、丙○○、戊○○
  等在李維宸住處談判時，被告一方人數多達六人，而證人丁○○、丙○○、
        戊○○等人又與之大都不相識，縱對證稱係何人將切結書交予李維宸命丁○○書寫有不一致，然對切結書確曾經手被告施黎明而至李維宸手中一節則證
        述如一，故尚非得以些微不一之指訴，而全然推翻所有指證。
    綜上，被告二人上開所辯，顯係卸責之詞，不足採信。本件事證明確，被告二人
    之犯行均堪以認定。
二、核被告己○○與李維宸、施黎明及不詳姓名成年男子三人強押丁○○進入李維宸
    住處，不准離去之行為，係犯刑法第三百零二條第一項之以非法方法剝奪他人行
    動自由罪；其等以毆打方式強制丁○○供其拍照及書立「通姦、妨害家庭切結書
    」，又以脅迫方式令丁○○、丙○○簽立本票、戊○○在本票上背書及扣留汽車
    之行為，係犯同法第三百零四條第一項之強制罪；被告己○○在收據上簽寫「李
    維昇」之署押，並持以向丙○○行使之行為，則係犯同法第二百十六條、第二百
    十條行使偽造私文書罪。被告與李維宸、施黎明及不詳姓名之成年男子三人間，
    就上開以非法方法剝奪他人之行動自由罪及強制罪之犯行，有犯意之聯絡及行為
    之分擔，均為共同甲犯。被告等以一個強制行為，侵害丁○○、丙○○、戊○○
    三人之人身法益，係屬同種之想像競合，應從一重處斷。又被告己○○偽造「李
    維昇」署押之行為，為偽造私文書之部分行為，而偽造私文書復持以行使，則偽
    造之低度行為為行使之高度行為所吸收，均不另論罪，僅論以行使偽造私文書罪
    ；被告己○○所犯上開以非法方法剝奪他人行動自由罪、強制罪、行使偽造私文
    書罪三罪間，有方法結果之牽連關係，應從一重之行使偽造私文書罪處斷；又被
    告行使偽造私文書犯行，雖未經檢察官起訴，惟此部分與公訴人起訴部分，有方
    法結果之牽連犯之關係，自為起訴效力所及，本院自應併予審究。
三、原審論處被告罪刑，固非無見，惟查被告於收據上偽造「李維昇」之署押三枚，
    有該收據附於原審八十八年度易字第二一六五號卷可證，原判決僅就收據上偽造
    「李維昇」之署押二枚沒收，尚有未洽，被告上訴意旨，指摘原判決量刑過重，
    ，雖無理由，惟原判決既有可議，自應由本院撤銷改判。茲審酌被告因協助李維
    宸捉姦，以強暴方式剝奪告訴人行動自由，對丁○○等人之人身安全危害非輕，
    犯後雖坦認部分犯行，態度尚稱良好，惟迄今未賠償告訴人損害等一切情狀，量
  處有期徒刑四月。又被告己○○則曾於八十八年間，因違反動產擔保交易法案件
    ，被原審判處有期徒刑三月確定，有前開紀錄表各一份在卷可按，不宜諭知緩刑
    。至被告己○○於收據上偽造之「李維昇」署押三枚，應依刑法第二百十九條規
    定宣告沒收。
據上論結，應依刑事訴訟法第三百六十九條第一項前段、第三百六十四條、第二百九
十九條第一項前段、刑法第二十八條、第二百十六條、第二百十條、第三百零二條第
一項、第三百零四條第一項、第五十五條、第二百十九條，罰金罰鍰提高標準條例第
一條前段，判決如主文。
本案經檢察官劉翼謀到庭執行職務。
中    華    民    國     八十九     年      十二      月      二十一    日
                              臺灣高等法院高雄分院刑事第一庭
                                  審判長法官  翁慶珍
                                        法官  李春昌
                                        法官  周賢銳
右甲本證明與原本無異。
如不服本判決，應於判決送達後十日內向本院提出上訴狀，其未述理由者並應於提
出上訴狀後十日內向本院補提理由書（應附繕本)。
                                      書記官  黃琳群
中    華    民    國     八十九     年      十二      月     二十六     日
附錄法條：
刑法第二百十六條
行使第二百十條至第二百十五條之文書者，依偽造、變造文書或登載不實事項或使登
載不實事項之規定處斷。
刑法第二百一十條
偽造、變造私文書，足以生損害於公眾或他人者，處五年以下有期徒刑。
刑法第三百零二條
私行拘禁或以其他非法方法，剝奪人之行動自由者，處五年以下有期徒刑、拘役或三
百元以下罰金。
因而致人於死者，處無期徒刑或七年以上有期徒刑，致重傷者，處三年以上十年以下
有期徒刑。
第一項之未遂犯罰之。
                                                                        Ｋ


司法院資訊處製作；財團法人民間司法改革基金會備份。
